臺灣高雄地方法院民事判決　九十三年度訴字第一○八六號
　　原　　　告　甲○○
　　被　　　告　丙○○
右當事人間請求清償借款事件，經本院於民國九十三年六月二日言詞辯論終結，判決
如下：
    主      文
原告之訴及假執行之聲請均駁回。
訴訟費用由原告負擔。
    事實及理由
一、原告起訴主張：緣被告之子即訴外人乙○○於民國八十二年間持被告所簽發，付
    款人為高雄市第一信用合作社，發票日分別為八十二年九月三十日、八十二年十
    月三十一日，票面金額分別為新臺幣（下同）四十萬元、三十五萬元之支票二紙
    （下稱系爭支票）向原告借款七十五萬元，迄今僅償還原告八萬元，尚有六十七
    萬元未清償，而原告雖未於法定提示期限內向金融機構為付款之提示致系爭支票
    債權已因手續之欠缺而告消滅，然被告為發票人就此本應負終局清償之責任，且
    於此範圍亦受有利益，且於此所受利益之限度內，自仍應償還所受之利益，為此
    ，爰依票款給付請求權及利益償還請求權之規定，求為判決：（一）被告應給付
    原告六十七萬元，及自八十二年十月三十一日起至清償日止按年息百分之五計算
    之利息。（二）願供擔保請准宣告假執行。
二、被告則以：系爭支票之票據債權業均已罹於時效而消滅，而上開借款係伊子即訴
    外人乙○○向原告所借款，伊僅係將系爭支票借予訴外人乙○○使用，並未自原
    告處受有任何利益等語資為抗辯，並聲明駁回原告之訴及假執行之聲請。
三、查被告之子即訴外人乙○○於上開時日持被告所簽發之系爭支票二紙向原告借款
    七十五萬元，原告已將該借款交付予訴外人乙○○，嗣訴外人乙○○業已清償其
    中之八萬元，現尚積欠原告六十七萬元未償等情，此為兩造所不爭執，並有支票
    二紙附卷可稽。被告則以前揭情詞置辯，是本件應審究者厥為（一）系爭支票之
    票據上債權是否業已罹於時效而消滅？（二）被告是否因系爭支票之票據上債權
    因時效消滅而受有利益？
（一）按票據上之權利，對支票發票人自發票日起算，一年間不行使，因時效而消滅
      ，票據法第二十二條第一項定有明文。本件原告據以對發票人之被告行使權利
      之系爭支票其上記載之發票日分別為八十二年九月三十日、同年十月三十一日
      乙節，此有系爭支票影本二紙在卷可稽，是依民法第一百二十一條第一項規定
      計算其時效期間，原告持系爭支票向被告行使付款之請求權，在未有時效中斷
      或不完成之情況下，自上開發票日起算，其等分別於八十三年九月二十九日、
      同年十月三十日屆至，原告就系爭支票可得向發票人即被告行使之票據債權，
      迄今自均已逾一年之時效期間而消滅，今被告既已為時效之抗辯，其自得據此
      拒絕給付甚明。
（二）再按「票據法第二十二條第四項所謂發票人或承兌人受票據之利益，係指基於
      票據之基本關係，而實際受財產上之利益而言。僅因其應行支出之票款得免支
      出，尚難謂為受利益」、「支票執票人依票據法第二十二條第四項規定，對發
      票人請求償還其所受利益者，因票據非無遺失，被盜，或其他非由己意而失去
      占有之情形，故發票並非當然得利之行為，除發票人對執票人主張其得利之原
      因事實，不爭執者外，應由執票人就該得利之事實，負舉證責任，不得僅憑支
      票，請求償還相當於票面金額之利益」，「又所稱之利益，係指發票人或承兌
      人於原因關係或資金關係上所受之利益（代價）而言」，最高法院五十八年臺
      上字第三七一三號、七十一年臺上字第四０九０號、八十八年度臺上字第三一
      八一號著有裁判意旨可參。查系爭借款係由被告之子即訴外人乙○○持由被告
      簽發之系爭支票所向原告告貸，並由原告將款項交付予訴外人乙○○收受已如
      前述，是系爭款項既係訴外人乙○○所借貸，而原告就訴外人乙○○於借款後
      是否有將該款項轉交予被告，或被告有因簽發系爭支票而自訴外人乙○○處取
      得對價而實際受有財產上之利益等事實並未舉證以實其說，自難僅以系爭支票
      係由被告所簽發，且因時效消滅得以拒絕給付免為支出票款即遽認其因而受有
      利益，原告主張被告應償還所受利益云云，亦屬無據。
  綜上所述，系爭支票之票據債權業已罹於一年之時效期間而告消滅，而原告復未能
  證明其所持系爭本票時效消滅被告因而實際受有利益，從而，原告依票款給付請求
  權及利益償還請求權，請求被告應給付六十七萬元及自八十二年十月三十一日起至
  清償日止按年息百分之五計算之利息，為無理由，應予駁回。又原告之訴既經駁回
  ，其假執行之聲請亦失所附麗，應併予駁回。
四、據上論結，本件原告之訴為無理由，依民事訴訟法第七十八條，判決如主文。
中　　　華　　　民　　　國　　九十三　　年　　　六　　　月　　 十六　　 日
                              臺灣高雄地方法院民事第五庭
~B法　　　官　何悅芳
右為正本係照原本作成。
如不服本判決，應於送達後廿日內，向本院提出上訴狀並表明上訴理由，如於本
判決宣示後送達前提起上訴者，應於判決送達後十日內補提上訴理由書（須附繕本）。
中　　　華　　　民　　　國　　九十三　　年　　　六　　　月　　 十六　　 日
~B法院書記官　楊明月
